臺灣南投地方法院民事判決
111年度訴字第204號
原      告  台新國際商業銀行股份有限公司

法定代理人  尚瑞強  
訴訟代理人  張智賢  
            陳怡安  
被      告  廖美玉  

            潘春敏  
            潘金助  

受  告知人  潘惠龍  
上列當事人間代位請求分割遺產事件，本院於民國111年9月20日
言詞辯論終結，判決如下：
    主  文
被告與被代位人潘惠龍應就被繼承人潘阿成所遺如附表一所示編
號1至3之土地辦理繼承登記。
被繼承人潘阿成所遺如附表一所示之遺產，應按如附表一分割方
法欄所示之方法分割。
訴訟費用由兩造按附表二所示比例負擔。 
    事實及理由
壹、程序方面：
    被告廖美玉、潘金助經合法通知，未於最後言詞辯論期日到
    場，核無民事訴訟法第386條各款所列情形，爰依原告聲請
    ，由其一造辯論而為判決。
貳、實體方面：
一、原告主張略以：
  ㈠受告知人潘惠龍（下稱潘惠龍）積欠原告新臺幣（下同）842
    ,216元本息未清償，經原告聲請核發取得臺灣臺中地方法院
    （下稱臺中地院）95年度促字第79879號、本院110年度司促
    字第529號支付命令及確定證明書在案。
  ㈡訴外人即被繼承人潘阿成於民國107年11月3日死亡，遺有如
    附表一所示之不動產（下稱系爭遺產），被告與潘惠龍為潘
    阿成之全體繼承人，尚未就潘阿成所遺如附表一所示編號1
    至3之土地（下稱系爭土地）辦理繼承登記。
  ㈢潘惠龍就系爭遺產之應繼分為4分之1，然迄未與被告協議或
    訴請法院將系爭遺產之公同共有關係分割為分別共有，致原
    告無法聲請強制執行潘惠龍就系爭遺產之權利以滿足債權，
    而對原告之權利造成損害。原告爰代位行使潘惠龍之權利，
    請求分割系爭遺產。依民法第242條、第1164條、第830條、
    第823條、第824條之規定，提起本件訴訟。並聲明：如主文
    第1、2項所示。
二、被告部分：
  ㈠被告潘春敏陳述略以：其不知潘惠龍之債務情形，請求本院
    依法判決，讓其繼承依法應繼承之遺產。
  ㈡被告潘金助、廖美玉均未於言詞辯論期日到場，亦未提出書
    狀為任何聲明或陳述。
三、本院之判斷：
　㈠原告主張潘惠龍積欠原告842,216元本息未清償，經原告聲請
    核發取得臺中地院95年度促字第79879號、本院110年度司促
    字第529號支付命令及確定證明書在案；被告與潘惠龍之被
    繼承人潘阿成於107年11月3日死亡，遺有如附表一所示之系
    爭遺產，被告與潘惠龍為潘阿成之全體繼承人，尚未就潘阿
    成所遺系爭土地辦理繼承登記等情，業據其提出臺中地院95
    年度促字第79879號、本院110年度司促字第529號支付命令
    及確定證明書、系爭土地登記第一類謄本、潘阿成繼承系統
    表、除戶謄本、被告及潘惠龍之戶籍謄本為證（見本院卷第
    87頁至第103頁），復有財政部臺灣省中區國稅局遺產稅證
    明書、本院民事紀錄科查詢表可佐（見本院卷第169頁、第1
    11頁），是原告上開主張，堪信為真實。
  ㈡按債務人怠於行使其權利時，債權人因保全債權，得以自己
    之名義，行使其權利；但專屬於債務人本身者，不在此限，
    民法第242條定有明文。是以，代位權之行使自係以債權人
    對於債務人有債權存在為前提。又此項代位權行使之範圍，
    就同法第243條但書規定旨趣推之，並不以保存行為為限，
    凡以權利之保存或實行為目的之一切審判上或審判外之行為
    ，諸如假扣押、假處分、聲請強制執行、實行擔保權、催告
    、提起訴訟等，債權人皆得代位行使（最高法院69年度台抗
    字第240號判決意旨參照)。債務人公同共有之權利，係基於
    繼承關係而來，則因繼承人於遺產分割析算完畢前，對特定
    物之公同共有權利，尚無法自一切權利義務公同共有之遺產
    單獨抽離而為執行標的，應俟辦妥遺產分割後，始得進行拍
    賣。故若債務人有怠於辦理遺產分割情形，債權人為保全其
    債權，自得代位債務人提起分割遺產訴訟，待遺產分割完畢
    ，再就債務人分得之特定財產強制執行取償，以達保全其債
    權之目的。經查：潘惠龍因積欠原告前述債務無力清償，除
    繼承所得之系爭遺產外，其名下僅有1輛84年出廠之汽車，
    財產總額為0元，有潘惠龍108至110年度稅務電子閘門財產
    所得調件明細表可憑（見本院卷第65頁至第69頁），潘惠龍
    得隨時請求分割遺產，以消滅系爭遺產之公同共有關係，惟
    潘惠龍怠於行使分割遺產之權利，致使原告無法就潘惠龍因
    繼承取得之財產聲請強制執行受償，是原告主張為保全債權
    ，代位潘惠龍請求被告分割系爭遺產，即屬有據。
　㈢按繼承人自繼承開始時，除本法另有規定外，承受被繼承人
    財產上之一切權利、義務；遺產繼承人，除配偶外，依直系
    血親卑親屬、父母、兄弟姊妹及祖父母順序定之；同一順序
    之繼承人有數人時，按人數平均繼承；配偶與直系血親卑親
    屬同為繼承時，其應繼分與他繼承人平均；繼承人有數人時
    ，在分割遺產前，各繼承人對於遺產全部為公同共有；繼承
    人得隨時請求分割遺產，民法第1148條第1項本文、第1138
    條、第1141條本文、第1144條第1款、第1151條、第1164條
    本文分別定有明文。又公同共有物分割之方法，除法律另有
    規定外，應依關於共有物分割之規定，依共有人協議之方法
    行之，分割之方法，不能協議決定者，法院得因任何共有人
    之聲請，命以原物分配於各共有人，或變賣共有物，以價金
    分配於各共有人，民法第830條第2項、第824第1項、第2項
    分別定有明文。故遺產之分割，繼承人應先行協議分割，倘
    協議不成立或不能協議時，始得向法院請求裁判分割遺產。
    另在公同共有遺產分割自由之原則下，民法第1164條所稱之
    「得隨時請求分割」，依同法第829條及第830條第1項規定
    觀之，自應解為包含請求終止公同共有關係在內，俾繼承人
    之公同共有關係歸於消滅而成為分別共有，始不致與同法第
    829條所定之旨趣相左，庶不失繼承人得隨時請求分割遺產
    之立法本旨（最高法院93年度台上字第2609號判決意旨參照
    ）。而終止遺產之公同共有關係，既應以分割方式為之，將
    遺產之公同共有關係終止改為分別共有關係，性質上自亦屬
    分割遺產方法之一。而分割之方法，固可由法院自由裁量，
    不受共有人主張之拘束，但仍應斟酌當事人之聲明、共有物
    之性質、經濟效用及全體共有人利益等為公平之裁量。
　㈣經查：原告提起本訴係代位其債務人即潘惠龍請求分割潘阿
    成之遺產，潘阿成之繼承人為被告及潘惠龍，總共4人，分
    別為潘阿成之配偶、子女，應繼分各為4分之1，且其等均未
    拋棄繼承，原告自得代位潘惠龍請求分割遺產，以解消公同
    共有關係。而分割之方法，固可由法院自由裁量，不受共有
    人主張之拘束，但仍應斟酌當事人之聲明、共有物之性質、
    經濟效用及全體共有人利益等為公平之裁量。本件潘阿成之
    系爭遺產為被告公同共有，原告主張依被告及潘惠龍之應繼
    分比例分割為分別共有，被告潘春敏對此分割方法無意見，
    其他被告亦未提出其他意見，本院斟酌系爭遺產之性質、經
    濟效用及繼承人之利益等情事，認為原告主張被繼承人潘阿
    成所遺系爭遺產之分割方法應依附表一分割方案欄所示為適
    當。
　㈤按因繼承、強制執行、徵收、法院之判決或其他非因法律行
    為，於登記前已取得不動產物權者，應經登記，始得處分其
    物權，民法第759條定有明文。系爭土地現仍登記於潘阿成
    名下，有上開系爭土地登記第一類謄本可佐，原告請求被告
    與潘惠龍應就潘阿成所遺系爭土地辦理繼承登記，自屬有據
    。　  
四、綜上所述，原告依民法第242條、第1164條規定，代位潘惠
    龍請求被告與潘惠龍就潘阿成所遺系爭土地辦理繼承登記，
    並請求系爭遺產按附表一分割方法欄所示方法分割，為有理
    由，均應予准許，爰判決如主文第1、2項所示。
五、按因共有物分割、經界或其他性質上類似之事件涉訟，由敗
    訴當事人負擔訴訟費用顯失公平者，法院得酌量情形，命勝
    訴之當事人負擔其一部，民事訴訟法第80條之1定有明文。
    而各繼承人均得隨時請求分割遺產，且裁判分割遺產乃形成
    訴訟，法院決定遺產分割之方法時，應斟酌何種分割方法較
    能增進共有物之經濟效益，並兼顧全體繼承人之利益，以決
    定適當之分割方法，不受原告聲明之拘束，亦不因何造起訴
    而有不同。又代位分割遺產之訴，係由原告以自己名義主張
    代位權，以保全債權為目的而行使債務人之遺產分割請求權
    ，原告與被告之間實屬互蒙其利。是以，原告代位潘惠龍提
    起本件分割遺產之訴雖有理由，惟本院認關於訴訟費用之負
    擔，由潘阿成之全體繼承人各按其法定應繼分比例負擔，較
    屬公允，而原告之債務人即潘惠龍應分擔部分即由原告負擔
    之，爰諭知訴訟費用之負擔如主文第3項所示。
六、訴訟費用負擔之依據：民事訴訟法第80條之1 。
中　　華　　民　　國　　111 　年　　10　　月　　4 　　日
                  民事第二庭  法　官　楊亞臻
以上正本係照原本作成
如對本判決上訴，須於判決送達後20日內向本院提出上訴狀。如
委任律師提起上訴者，應一併繳納上訴審裁判費。
中　　華　　民　　國　　111 　年　　10　　月　　5 　　日
                              書記官　陳雅雯
附表一：　　　　　　　　　　　　　　　
編號 種類 潘阿成所遺系爭遺產 權利範圍 分割方法 1 土地 南投縣○○鎮○○段0000地號土地 1分之1 由被告與潘惠龍按應繼分比例各4分之1分割為分別共有。 2 土地 南投縣○○鎮○○段0000地號土地 1分之1 由被告與潘惠龍按應繼分比例各4分之1分割為分別共有。 3 土地 南投縣○○鎮○○段0000地號土地 1分之1 由被告與潘惠龍按應繼分比例各4分之1分割為分別共有。 4 建物 門牌號碼：南投縣○○鎮○○里○○路0○0號（未辦保存登記） 1分之1 由被告與潘惠龍按應繼分比例各4分之1分割為分別共有。 
附表二：
負擔人 訴訟費用負擔比例 原告 4分之1 被告廖美玉 4分之1 被告潘春敏 4分之1 被告潘金助 4分之1